【裁判字號】    97,交訴,45
【裁判日期】    971016
【裁判案由】    公共危險等
【裁判全文】
臺灣高雄地方法院刑事判決              97年度交訴字第45號
公  訴  人  臺灣高雄地方法院檢察署檢察官
被      告  戊○○
上列被告因公共危險等案件，經檢察官提起公訴（96年度調偵字
第977號），本院判決如下：
    主  文
戊○○被訴肇事逃逸部分無罪。
被訴過失傷害部分公訴不受理。
    理  由
壹、無罪部分：
一、公訴意旨略以：被告戊○○於民國96年6 月5 日下午7 時許
    ，駕駛車牌號碼YH─9633號自小客車，沿高雄縣大寮鄉○○
    路○段由北往南方向行駛，行經江山路口即貿然在該處直接
    左轉，而與告訴人甲○○在同路段對向車道由南往北方向所
    騎乘車牌號碼WDE-039 號輕型機車發生擦撞，致告訴人人、
    車倒地，並受有左胸、腹部挫傷、右足踝挫瘀擦傷等傷害（
    過失傷害部分，業經撤回告訴，另為不受理判決）。詎被告
    明知已於上址肇事致告訴人受傷，未停車進行救護，仍繼續
    駕駛上開自小客車而逃逸。因認被告涉犯刑法第185 條之4
    之肇事逃逸罪嫌等語。
二、證據能力部分：按被告以外之人於審判外之言詞或書面陳述
    ，除法律有規定者外，不得作為證據。又被告以外之人於審
    判外之陳述，雖不符前4 條之規定，而經當事人於審判程序
    同意作為證據，法院審酌該言詞陳述或書面陳述作成時之情
    況，認為適當者，亦得為證據。刑事訴訟法159 條第1 項、
    第159 條之5 第1 項分別定有明文。查證人丁○○於警詢、
    告訴人於警詢、偵查中所為之陳述、道路交通事故現場圖、
    調查報告表、高雄市立小港醫院診斷證明書、高雄縣消防局
    案件派遣令、行政院衛生署救護紀錄查詢影本及高雄縣政府
    警察局97年9 月23日高縣警勤字第0970039936號函各1 份，
    固均係審判外之陳述而均屬傳聞證據，惟業經被告於本院審
    理中同意作為證據，復本院審酌前揭陳述作成時之情況，並
    無違法取證之瑕疵，亦認以之作為證據為適當，自均有證據
    能力。
三、按犯罪事實應依證據認定之，無證據不得認定犯罪事實；又
    不能證明被告犯罪者，應諭知無罪之判決，刑事訴訟法第15
    4 條第2 項、第301 條第1 項前段分別定有明文。申言之，
    犯罪事實之認定應憑證據，如未能發現相當證據，或證據不
    足以證明，自不能以推測或擬制之方法，作為裁判基礎；且
    認定犯罪事實所憑之證據，雖不以直接證據為限，間接證據
    亦包括在內，然而無論直接證據或間接證據，其為訴訟上之
    證明，須於通常一般之人均不致有所懷疑，而得確信其為真
    實之程度者，始得據為有罪之認定，倘其證明尚未達到此一
    程度，而有合理之懷疑存在而無從使事實審法院得有罪之確
    信時，即應由法院為諭知被告無罪之判決（最高法院40年臺
    上字第86號、76年臺上字第4986號判例意旨參照）。又刑法
    第185 條之4 立法意旨為「為維護交通安全，加強救護，減
    少被害人之死傷，促使駕駛人於肇事後，能對被害人即時救
    護，特增設本條關於肇事致人死傷而逃逸之處罰規定」，顯
    見刑法第185 條之4 之「駕駛動力交通工具肇事，致人死傷
    而逃逸罪」，以行為人駕車肇事後，明知已有人死傷，未對
    傷者及時救護或為必要處理，及對死者為必要之處理，即擅
    自逃離現場，為其構成要件（最高法院91年度臺上字第7194
    號判決意旨參照）。從而，倘駕駛人於肇事後，已採取適當
    措施，使受傷之被害人得以即時受到救護，則其行為自已符
    合刑法第185 條之4 肇事逃逸罪所欲達成之「救護被害人，
    減少被害人死傷」之立法目的，因此，縱肇事人於被害人獲
    有適當之救護後，未向被害人自承肇事，亦未對到場員警自
    首涉及過失傷害犯行，未留下任何身分資料，即自行由現場
    離去，衡諸上開立法理由，亦不得以該罪相繩甚明。
四、公訴意旨認被告涉有肇事逃逸罪嫌，無非係以告訴人之指訴
    及證人丁○○於警詢之證述、道路交通事故現場圖、調查報
    告表、高雄市立小港醫院診斷證明書及蒐證照片等為主要論
    斷之依據。訊據被告固坦認於上揭時、地與告訴人發生車禍
    ，惟堅詞否認有何肇事逃逸之犯行，辯稱：其有下車查看告
    訴人傷勢，並請人幫忙叫救護車，係因告訴人無照駕駛，怕
    被開紅單，要求不要報警，其才未報警等語。經查：
（一）被告於前揭時、地駕駛前開自小客車與告訴人所騎乘機車
      發生車禍後，隨即下車查看告訴人傷勢，且詢問是否報警
      或叫救護車，並由在場檳榔攤附近工地施工人員丙○○呼
      叫救護車一節，業據證人即在現場檳榔攤附近工地施工人
      員乙○○於本院審理時證述明確（見本院卷第28、10頁）
      ，並有高雄縣消防局案件派遣令、行政院衛生署救護紀錄
      查詢影本各1 份附卷可稽（見本院卷第18至20頁），足見
      被告於車禍肇事後，對於受傷之告訴人，有施以適當之救
      護措施。
（二）復駕駛人於肇事後，已採取適當措施，使受傷之被害人得
      以即時受到救護，即符刑法第185 條之4 肇事逃逸罪所欲
      達成之「救護被害人，減少被害人死傷」之立法目的，並
      不以向被害人自承肇事，或向員警就過失傷害犯行自首及
      留下任何身分資料為要，業如前述，故被告於肇事後雖未
      留在現場向員警坦承肇事，惟其既已對告訴人施以救護，
      即難認符合刑法第185 條之4 所規定之「逃逸」要件。況
      本件被告肇事後，仍讓證人乙○○抄取車牌號碼記錄於紙
      條等情，亦據證人乙○○於本院審理時證述綦詳（見本院
      卷第28頁），核與告訴人於偵訊、本院審理時及證人陳志
      騰於本院審理時均證稱：告訴人口袋內留有記錄被告車牌
      號碼之紙條等語相符（見同前偵卷第9 頁、本院卷第35至
      36頁、第38頁），且告訴人於本院審理時亦證稱：其係因
      此紙條，進而報警後查到被告等語（見本院卷第39頁），
      足見此紀錄確可查得被告之真實身分，益徵被告對於本件
      車禍肇事，願坦然接受告訴人之追訴及司法裁判，非欲卸
      責而離開車禍現場，自無逃逸可言。
（三）雖被告未報警留下身分資料，有高雄縣政府警察局97年9
      月23日高縣警勤字第0970039936號函在卷可佐（見本院卷
      第17頁），惟查告訴人於案發當時因無駕駛執照，要求不
      要報警等情，業據證人即車禍現場附近檳榔攤老闆丁○○
      、乙○○指證歷歷（見96年度調偵字第977 號卷第3 頁、
      見本院卷第27、28頁），而告訴人亦自陳其無照駕駛等語
      （見警卷第5 頁反面、見本院卷第35頁），足徵被告係因
      告訴人要求始未報警，尚非欲卸責而不為此舉，且告訴人
      、證人即告訴人公公陳志騰均於本院審理時證稱：自車禍
      發生後至被告警詢時，均未與被告接觸等語（見本院卷第
      36、38頁），衡酌本件車禍發生後至被告警詢前，雙方均
      未再接觸，故若非告訴人於車禍當時自陳其無駕駛執照，
      且被告曾留在現場聽聞，被告豈能得知此情，並於警詢時
      明確供稱係因告訴人無駕駛執照而要求不要報警等語（見
      警卷第2 頁反面）？準此，被告確曾於肇事後下車查看告
      訴人之傷勢無訛。又告訴人於警詢、偵訊及本院審理時均
      證稱：被撞倒後事情就記不起來，覺得好像快死掉，很難
      呼吸，不知應如何處理等語（見警卷第4 頁反面、同前偵
      卷第9 頁、本院卷第34頁），而衡情無照駕駛係悖交通法
      規，依法應處以罰鍰（道路交通管理處罰條例第21條第1
      項第1 款參照），且告訴人係越南人，於我國尚未取得我
      國之國民身分證，僅持有外僑居留證，有中華民國外僑居
      留證影本1 紙（見警卷第12頁）在卷可參，則告訴人案發
      初始因過度驚恐、慌亂，是以違反法律之害怕，尤甚於己
      身權益考量而陳述不要報警，亦符常情。再佐以本件車禍
      發生，救護車到現場後，告訴人猶不願上救護車接受救治
      一節，業據證人乙○○於本院審理時、證人丁○○於警詢
      時證述在卷（見同前調偵卷第3 頁、本院卷第31頁），並
      稽之本件救護紀錄上載「空跑送醫醫院」，有行政院衛生
      署救護紀錄查詢影本1 份在卷為佐（見本院卷第19頁），
      益徵本件告訴人於車禍當時未即時送醫救治，乃係告訴人
      自身要求所致，否則，斯時救護車至現場時，受傷之告訴
      人即可迅速獲得醫治，又有何捨此不為之理？況查告訴人
      傷勢係受有左胸、腹部挫傷、右足踝挫瘀擦傷之傷害，有
      高雄市立小港醫院診斷證明書1 份在卷可考（見警卷第6
      頁），可知告訴人所受傷害尚非立即危及生命，則依當時
      情境以觀，被告既已在場給予協助，即已盡其施以救護之
      責，又豈能苛求被告強迫尚有意識之告訴人就醫，或無視
      告訴人害怕為警開單之情，遽而報警處理？是被告前揭所
      述，應非子虛，從而，告訴人雖於本院審理時指訴其醒來
      時未見被告、不知有無告訴被告無照駕駛之情及否認係因
      此情而不敢報警云云，仍難為不利被告之認定。
（四）又證人丁○○於警詢及本院審理時雖均證稱：其未見到被
      告，被告亦未委託其報警，告訴人係自行牽車至我檳榔攤
      休息等語（見同前調偵卷第3 頁、見本院卷第25、26頁）
      ，惟證人丁○○亦於警詢及本院審理時均證稱：其未看到
      車禍發生經過，車禍後，店外有人叫告訴人到店裡休息等
      語（見同前調偵卷第3 頁、本院卷第26頁），足徵證人丁○○於車禍當時並未目睹發生經過，當不知肇事者為何人
      ，且其亦未離開店內至車禍現場察看，實未見被告本人，
      則被告又何能委託其報警？復承其證詞可知，斯時店外尚
      有他人在現場，則被告又何必捨近求遠委託其報警？從而
      ，證人此部分證言尚難為不利被告之認定。
（五）另關於前揭記載被告車牌號碼之紙條紀錄，究係證人乙○○記錄後交付證人陳志騰轉交給告訴人，抑或是直接交付
      告訴人收受等情，證人乙○○於本院審理時之證述，固與
      證人陳志騰證述情節或有不一，惟證人乙○○對於案發時
      間、地點、天候、車禍撞擊點、救護車抵達現場經過、乃
      至於細節性之告訴人國籍、身高、穿著、語言能力及紙條
      有無留存等情，均指證歷歷（見本院卷第28至32頁），核
      與告訴人於警詢、偵訊及本院審理時、證人陳志騰於本院
      審理時之證述情節大致相符，亦據被告供承在卷，此外，
      並有道路交通事故現場圖、道路交通事故調查報告表（一
      ）（二）各1 份及道路交通事故現場蒐證相片8 張在卷可
      稽（見警卷第7 至11頁），且衡情其與被告、告訴人素不
      相識，並無親屬利害關係，案發時思慮應較為冷靜清晰，
      相較證人陳志騰與告訴人係公媳關係，則案發當時恐因臨
      事危亂、一心想趕緊救護子媳，乃致對於細節性紙條傳授
      過程不復記憶，而證稱未有人給其紙條云云（見本院卷第
      38頁），亦符常情。又該紙條係置於告訴人衣服口袋內一
      節，亦據告訴人及證人陳志騰證述在卷（見同前偵卷第9
      頁、本院卷第35至36頁、第38頁），則酌以證人乙○○乃
      一介成年男子，與告訴人不甚相熟，應無親自將紙條置入
      告訴人私密之衣著口袋之理，則證人乙○○於本院審理時
      之證述較為可採。另證人陳志騰此部分證述，或因記憶力
      、感受度、觀察力、表現力不一而異其所言，然主要記載
      車號紙條存在之基本事實相符，則該紙條究何傳遞之完整
      性或有微疵，此細節性部分尚無礙其他證言之採納，併予
      敘明。
（六）至觀之救護紀錄上載之電話號碼為「000000000 」，有高
      雄縣消防局案件派遣令影本1 紙附卷可參（見本院卷第18
      頁），固非證人乙○○證述通報者丙○○之電話，其亦稱
      未聽聞此號碼等情，業據證人乙○○證述在卷（見本院卷
      第30至31頁），然衡情行動電話雖係方便隨身攜帶之物，
      然非必每位使用者均有隨置於身之習慣，再酌以車禍救護
      之立即性，則通報者亦可能當場向在場有帶行動電話者借
      用電話撥打，況依目前社會現況，一人或可持有多筆行動
      電話號碼於同一手機，抑或基於隱私、使用功能不同而持
      有不同號碼，尚非他人均可知悉，是非可因電話號碼不同
      ，據而質疑持有人之身分。證人乙○○於本院審理時證稱
      ：「我是在檳榔攤附近工地的工人，我們都在那邊休息，
      我有看到車禍經過，‧‧‧我們有問她要不要叫救護車，
      她說不要，被告當時有下車，說應該要叫救護車，後來我
      同事打電話叫救護車，救護車有來‧‧‧」等語（見本院
      卷第28頁），足見車禍發生時，應有數人到場察看，而斯
      時確有救護車到場，有前揭派遣令及救護紀錄在卷可按，
      則通報救護者所留存之電話，雖非證人乙○○所指稱通報
      者丙○○本人所持有之電話號碼，尚無礙本件通報救護過
      程之認定。
（七）綜上所述，被告於肇事後，曾下車察看告訴人傷勢及詢問
      其是否報警、或呼叫救護車，並委由丙○○呼叫救護車，
      且令證人乙○○抄寫其車牌號碼留下日後聯繫線索，始離
      開現場，已盡其救護告訴人之法定義務，要難以刑法第18
      5 條之4 肇事逃逸罪相繩。此外，公訴人復未提出其他積
      極證據證明被告涉有肇事逃逸犯行，即不能證明被告犯罪
      ，依法自應為無罪判決之諭知。
貳、公訴不受理部分：
一、公訴意旨略以：被告於前揭時地駕車，行經江山路口而欲左
    轉時，本應注意轉彎車應讓直行車先行，且依當時路面乾燥
    、無缺陷、無障礙物，夜間視距良好、亦無不能注意情事，
    竟疏未注意讓直行車輛先行，貿然在該處直接左轉，而與告
    訴人甲○○發生擦撞，致告訴人人、車倒地，並受有左胸、
    腹部挫傷、右足踝挫瘀擦傷等傷害。因認被告另涉犯刑法第
    284條第1 項前段之過失傷害罪嫌等語。
二、按告訴乃論之罪，告訴人於第一審辯論終結前，得撤回其告
    訴；又按告訴乃論之罪，其告訴經撤回者，法院應諭知不受
    理之判決，刑事訴訟法第238 條第1 項、第303 條第3 款分
    別定有明文。
三、本件被告因過失傷害案件，經檢察官提起公訴，認被告係犯
    刑法第284 條第1 項前段之過失傷害罪，依同法第287 條前
    段之規定須告訴乃論。茲據告訴人於本院審理時，當庭撤回
    告訴（見本院卷第35頁），依前開說明，此部分應為不受理
    判決之諭知。
據上論斷，應依刑事訴訟法第301 條第1 項、第303 條第3 款，
判決如主文。
中    華    民    國    97    年    10    月    16    日
                 ? 交通法庭  審判長法  官  鄭詠仁
                              ???法?官  方錦源
                                    法?官  謝枚霏
以上正本證明與原本無異。
如不服本判決應於收受本判決後10日內向本院提出上訴書狀，並
應敘述具體理由，如未敘述上訴理由者，應於上訴期間屆滿後20
日內補提理由書狀於本院（均須按他造當事人之人數附繕本）「
切勿逕送上級法院」。
中    華    民    國    97    年    10    月    16    日
                                    書記官  楊馥如


司法院資訊處製作；財團法人民間司法改革基金會備份。
